【裁判字號】    99,聲,925
【裁判日期】    991027
【裁判案由】    變更章程
【裁判全文】
臺灣臺東地方法院民事裁定               99年度聲字第925號
聲  請  人  甲○○
代  理  人  蔡洺秀
            乙○○
上列聲請人聲請變更財團法人臺東生活美學基金會捐助章程，本
院裁定如下：
    主  文
財團法人臺東生活美學基金會捐助章程第十三條至第二十條條文
准予補充變更如附件對照表所示。
聲請人其餘聲請駁回。
聲請程序費用新臺幣壹仟元由聲請人負擔。
    理  由
一、按財團之組織及其管理方法，由捐助人以捐助章程或遺囑定
    之。捐助章程或遺囑所定之組織不完全，或重要之管理方法
    不具備者，法院得因主管機關、檢察官或利害關係人之聲請
    ，為必要之處分；又為維持財團之目的或保存其財產，法院
    得因捐助人、董事、主管機關、檢察官或利害關係人之聲請
    ，變更其組織，民法第62條、第63條定有明文。
二、聲請意旨略以：聲請人為財團法人臺東生活美學基金會（下
    稱臺東生活美學基金會）之董事長，臺東生活美學基金會隸
    屬行政院文化建設委員會（下稱文建會），因文建會有將其
    所屬公設財團法人進行整併計畫並依該會於99年 6月21日所
    召開公設財團法人基金會督導小組會議決議其所屬各基金會
    需於99年 9月前完成章程修正公設董事比率為2分之1及推派
    方式之規定，是函請臺東生活美學基金會修正捐助章程部分
    文字並辦理變更捐助章程。故臺東生活美學基金會乃於99年
    6月29日、99年9月15日分別召開第8屆99年度第2次董監事會
    議、99年度第 1次臨時董監事會議，決議變更捐助章程為如
    附表修正章程對照表所示修訂條文，並經文建會准予備查在
    案，爰檢附上開董監事會議紀錄、臨時董監事會議、捐助章
    程修正條文對照表及文建會99年10月4日文壹字第099302004
    3號函影本等件為證，聲請裁定准予變更如附表修正章程對
    照表所示現行條文為修訂條文等語。
三、經查，臺東生活美學基金會因文建會有將所屬公設財團法人
    進行整併之計畫，並依文建會於99年 6月21日所召開公設財
    團法人基金會督導小組會議決議文建會所屬各基金會需於99
    年 9月前完成章程修正，經董事會決議通過修正章程並報文
    建會備查等情，業據聲請人提出董監事會議紀錄、臨時董監
    事會議、捐助章程修正條文對照表及文建會99年10月 4日文
    壹字第0993020043號函影本等件為證，應堪信實。而其中章
    程增列第18條第 2項「本會因與行政院文化建設委員會轄下
    之其他基金會合併而消滅時，基金及財產經依法清算終結後
    之賸餘財產，應歸併於存續之基金會繼續使用，以利會務運
    作」之規定及第19條新增「第五次修訂於九十九年九月十五
    日」等文字，並將現行章程第12條至第19條變更條序為第13
    條至第20條等部分，經核與財團法人之立法精神並不違背，
    且與民法有關法人之規定亦無抵觸，均係屬有關財團財產保
    存之修正，是其此部聲請變更章程，與法尚無不合，應予准
    許。
四、至於有關臺東生活美學基金會董事及監察人之遴聘及推薦方
    式，現行章程第5條第1項及第11條第1項分別明訂為「本會
    董事會置董事十一人，第一屆董事由發起人（社會教育館館
    長）遴聘擔任，第二屆以後由前一屆董事會就下列人士遴聘
    之。一、基金捐助單位或主管機關推薦一人。二、國立臺東
    生活美學館館長。三、花蓮縣及臺東縣之熱心公益之民間社
    團、企業代表或社區營造相關人士各一人。四、具有文化藝
    術專業素養或從事文化藝術工作者四人。五、國立臺東生活
    美學館編制內員工三人。」、「本會置監察人三人，由花蓮
    縣政府、臺東縣政府文化主管機關及國立臺東生活美學館各
    推薦一人組成之。監察人任期與董事同，並均為無給職。」
    。而查，本次新修正之第12條依其修正說明係以增列條文之
    方式，新增第12條「本會董監事自第八屆起，均應有二分之
    一以上由主管機關推薦人選或指派之代表擔任。主管機關指
    派之代表，應隨其職務關係，隨時改聘補足原任期。」作為
    董監事推薦或派任之限制，惟若按章程修正後第12條之規定
    ，則自第8屆起董事與監察人之組成即均須符合 2分之1以上
    係由主管機關推薦人選或指派之代表擔任之規定，然本屆董
    事與監察人即為第 8屆，均已遴聘或推薦完成且就任中履行
    其職務中，此有聲請人所提出臺東生活美學基金會第 8屆99
    年度第 1次臨時董監事會議紀錄及章程草案（見本院卷第14
    頁及第19頁）在卷可參。又依修正後章程（同現行）第 7條
    「本會董事任期三年」及第11條第 1項後段「監察人任期與
    董事同，並均為無給職」之規定及修正後第20條（現行第19
    條）「本章程經本會完成財團法人登記後施行」，即該會之
    董事及監察人依原章程均採任期制，且修正後之章程並無溯
    及適用之規定，則新增第12條之規定於適用上即顯有疑義。
    又查，上開現行章程之第 5條及第11條（均未修正）有關董
    事遴聘與監察人推薦之規定本各有其遴聘或推薦之方式及限
    制，是縱有上開新增第12條就該會有關董事及監察人遴選所
    為之限制，則前屆董事會就下屆董事之遴聘或花蓮縣政府、
    臺東縣政府文化主管機關及臺東生活美學館就監察人之推薦
    ，究如何達成「均應有二分之一以上由主管機關推薦人選或
    指派之代表擔任」，按其文義之解釋，顯存衝突，亦屬有疑
    ，尤其監察人部分依第11條之規定既由花蓮縣政府、臺東縣
    政府文化主管機關及臺東生活美學館各推薦 1人組成，則新
    增第12條就監察人「均應有二分之一以上由主管機關推薦人
    選或指派之代表擔任」，有無取代上列單位推薦而變更該基
    金會監察人之推薦方式，就此本件聲請人此部分請求變更之
    事項顯與未修正部分尚有矛盾衝突之處。從而，本院審酌聲
    請人請求變更章程第12條就董事遴聘及監察人推薦所為之限
    制與原章程有關董事之遴聘及監察人之推薦有所衝突且有適
    用上之疑義，故應認聲請人此部聲請，於法尚有未合，不應
    准許。
五、依非訟事件法第21條第1項前段裁定如主文。
中    華    民    國    99    年    10    月    27    日
                  民事庭      法  官  楊憶忠
如不服本裁定應於送達後10日內向本院提出抗告狀，並應繳納抗
告費新臺幣1,000 元。
中    華    民    國    99    年    10    月    27    日
                              書記官  林建成

司法院資訊處製作；財團法人民間司法改革基金會備份。
